臺灣高雄地方法院刑事判決　　　　　　 94年度簡上字第868號
上　訴　人　臺灣高雄地方法院檢察署檢察官
被　　　告　甲○○
上列上訴人因被告詐欺案件，不服本院高雄簡易庭中華民國94年
8 月17日94年度簡字第4765號所為第一審判決（聲請簡易判決處
刑書案號：臺灣高雄地方法院檢察署94年度偵字第14383 號），
提起上訴，本院管轄之第2 審合議庭判決如下：
    主  文
原判決撤銷。
甲○○無罪。
    理  由
一、聲請簡易判決處刑意旨略以：被告甲○○於民國93年3 、4
    月間，見中國時報廣告專欄，刊登代辦貸款並須交付存摺以
    利核貸之廣告，得預見提供金融帳戶存摺、提款卡等物予陌
    生人士使用，有可能為非法集團所利用，以遂欺騙不知情之
    社會大眾及隱匿掩飾犯罪所得財物或財產利益之目的，竟基
    於幫助他人犯詐欺罪之犯意，於93年4 月12日，在桃園縣中
    壢市電信局附近之麥當勞速食店前，將其於當日在台北銀行
    中壢分行所申設，帳號000000000000號帳戶之存摺及提款卡
    ，交付予自稱「小林」之成年男子所組成之詐財集團，供作
    向不特定民眾詐財匯款之用。嗣後該集團，再共同基於意圖
    為自己不法所有之犯意，由另一姓名年籍不詳之成年男子，
    於93年4 月13日18時，以電話聯絡方式，通知乙○○○，佯
    稱其女現在渠手上，需贖款始放人為由，誘使乙○○○將帳
    戶內之存款匯入詐財集團指定之帳戶，乙○○○因救女心切
    ，誤信前述事項而陷於錯誤，遂依該集團之指定，於93年4
    月13日18時58分許，至高雄市小港區○○○ 街1 號之小港郵
    局提款機操作，共匯入5 萬6 千8 百59元之金額，至甲○○
    前揭於台北銀行（現更名為台北富邦銀行）中壢分行申設之
    帳戶，乙○○○於事後查證其女安然無恙未遭綁後，報警循
    線查獲，始悉上情。因認被告涉有刑法第30條第1 項前段、
    第339 條第1 項幫助詐欺取財罪嫌。
二、按檢察官就被告犯罪事實，應負舉證責任，並指出證明之方
    法；犯罪事實應依證據認定之，無證據不得認定犯罪事實；
    又不能證明被告犯罪者，應諭知無罪之判決，刑事訴訟法第
    161 條第1 項、第154 條第2 項及第301 條第1 項分別定有
    明文。次按刑事訴訟法上所謂認定犯罪事實之證據，係指足
    以認定被告確有犯罪行為之積極證據而言，如未能發現相當
    證據或證據不足以證明，自不能以推測或擬制之方法，以為
    裁判基礎，最高法院29年上字第310 5 號及40年台上字第86
    號分別著有判例可資參照。再刑事訴訟上證明之資料，無論
    其為直接或間接證據，均須達於通常一般之人均不致有所懷
    疑，而得確信其為真實之程度，始得據為有罪之認定，若關
    於被告是否犯罪之證明未能達此程度，而有合理懷疑之存在
    ，致使無從形成有罪之確信，根據「罪證有疑，利於被告」
    之證據法則，即不得遽為不利被告之認定，亦有最高法院76
    年度臺上字第4986號判例可資參照。
三、公訴人認被告涉犯幫助詐欺取財罪嫌，係依據被害人之指訴
    ，及卷附台北銀行中壢分行函附之客戶基本資料、存戶交易
    明細表各1 份，暨被告於偵查中辯稱申設上開台北銀行帳戶
    ，係為惟辦理台北銀行之信用貸款。惟辦理信用貸款之目的
    ，在於貸款經核准後，將所核貸之金額撥入金融帳戶內以供
    使用。準此，一般人如需他人代辦信用貸款，僅須交付代辦
    者申貸所需證件即可，毋須將存摺交予他人。因認被告所辯
    ，顯與常理不符，委無足採，為其犯罪之論據。訊據被告則
    堅決否認有何幫助詐欺取財犯行，辯稱：當初伊在報紙上看
    到有在辦理台北銀行信用貸款，該自稱「小林」的業務員叫
    我去台北銀行開戶，後來他們說要索取傭金2 、3 萬元，但
    我只有5 千元，他們除了收取我的5 千元外，又要求我把帳
    戶的存摺及金融卡（含金融卡密碼）交給他們保管，說銀行
    貸款辦畢後會存到我的帳戶後，他們才會來收取剩餘的傭金
    。嗣後我有打電話聯絡他們，但是都聯絡不上。伊只是單純
    去辦理貸款，並未提供帳戶供他人犯罪等語。
四、經查：
  (一)被害人謝毆月因真實姓名不詳之成年男子，於93年4 月13
    日18時許向其誆稱，其女兒在該男子手上，必須匯錢否則將
    對其女兒不利，謝毆月並於上揭時、地，依該男子之指示
    ，操作自動提款機，致其帳戶中所存之56 ,975 元匯至
    本件被告前開帳戶等情，固據被害人謝毆月於警詢中指訴
    甚詳，並有台北銀行中壢分行93年9 月15日北銀中壢字第
    9360 020900 號函附之台北銀行對帳單1 份在卷可參。然查
    帳戶遭他人使用之原因眾多，有失竊、遺失、遭騙或同意使
    用等因素不一，且被害人既認與其電話接觸之人是位男姓，
    則被告顯非以電話聯絡並行詐欺之人，故被害人因依上開男
    子之指示操作自動提款機，致其帳戶存款56,975元匯入被告
    帳戶（台北銀行中壢分行，帳號000000000000號），則僅能
    證明被害人受騙匯款過程之事實，惟尚難據此即認被告有何
    提供其台北銀行中壢分行帳戶，交付本件犯罪集團人員使用
    之幫助詐欺犯意，合先敘明。
  (二)又向銀行等金融機構辦理信用貸款，須在該金融機構開立帳
    戶，以供該金融機構核准信用貸款後，撥款之用，此為眾所
    周知之事。本件被告既辯稱：因向台北銀行申辦貸款，為方
    便日後銀行核貸後，將款撥入，始於前開時地向台北銀行中
    壢分行申設上揭帳戶等語，則核與一般民眾申辦貸款之情節
    未有不符，故自難憑此推認被告申設前開帳戶即係為供幫助
    他人詐欺之用。公訴意旨雖以：一般人如需他人代辦信用貸
    款，僅須交付代辦者申貸所需證件即可，毋須將存摺交予他
    人，且金融存款帳戶存簿、金融卡及印鑑章之使用，具有相
    當之專屬性、私密性，不論關係是否親密，為防止他人探知
    內容或非法使用，無不妥當保存，雖將帳戶、金融卡交付他
    人使用，亦甚普遍，但交付之對象、原因，或係與己親近、
    且值信賴之人，或有特定用途，在諸多考量下，方為交付，
    況在借用帳戶非法弁利之犯罪聞日多下，民眾耳濡目染下，
    對帳戶交付使用轉趨謹慎，要求甚高。且被告年逾30歲，受
    過教育，並非年幼無知或與社會隔絕之人，依其智識能力及
    社會生活經驗，對此自難誘為不知，處此情形下仍將帳戶交
    予他人使用，有可能為非法集團所利用，不無間接故意云云
    。惟申辦貸款之詳細過程及所須交付之證件或相關之資料為
    何，若非金融機構之從業人員或有申辦貸款經驗之人，一般
    人是否均得明瞭知悉，實屬有疑。而本件公訴人既未能舉證
    證明被告曾從事金融相關事業，或曾向其他金融機構申辦信
    用貸款，則縱令被告於申辦信用貸款期間，誤信自稱「小林
    」之成年男子所言，並將前揭帳戶存摺、提款卡及密碼交予
    該成年男子，而未能舉證以實其說。然公訴人既亦未能舉證
    證明被告交付上開物品，係基於幫助他人詐欺犯罪之犯意，
    自難僅憑上開被告違反存摺、金融卡私密性而交付陌生人等
    理由，遽認被告所為涉有幫助詐欺罪犯行。
  (三)另上訴意旨又認被害人乙○○○係因年籍不詳之人恐嚇其女
    之安危，才匯款入前開被告帳戶，故被告所涉係幫助恐嚇取
    財之犯行云云。惟幫助犯之成立以行為人主觀上認識被幫助
    者正欲從事犯罪或係正在從事犯罪，即具有幫助故意，雖不
    以行為人確知被幫助者係犯何罪名為必要，惟仍需在行為人
    主觀上可能認識之範圍內，始足構成。亦即提供帳戶資料者
    ，必須認識取得帳戶資料者，將利用其所提供之存摺及金融
    卡，除可能供詐欺取財外，亦有可能用以從事恐嚇取財、擄
    人勒贖等其他重大犯罪，始足當之。若行為人對取得帳戶資
    料之人將如何利用其所提供之存摺、金融卡，全無認識，則
    將逸出幫助犯罪認識之範圍。本件被告為辦理台北銀行之信
    用貸款，而將其前開所申辦台北銀行中壢分行帳戶提供予自
    稱「小林」之成年男子，已如前述，則被告是否可得認識其
    所提供之帳戶，終將遭他人用以從事詐欺取財、恐嚇取財或
    其他犯罪，已非無疑問。上訴意旨就此並未舉證證明，況公
    訴人亦當庭表示並未有何其他證據足資證明被告有何幫助恐
    嚇取財罪之犯意。是以本院亦難認被告交付帳戶、金融卡予
    他人係基於幫助恐嚇取財之犯意，故自亦不能對被告遽以幫
    助恐嚇取財罪相繩。
四、綜上所述，本件卷存公訴人所提出之證據，既僅能證明被害
    人匯款至被告帳戶之事實，而無法證明被告於何時、地，有
    何同意本件犯罪集團使用其帳戶施行犯罪之行為，是既無證
    據證明被告係基於幫助詐欺取財或恐嚇取財之犯意，而提供
    存摺、金融卡，再參以帳戶遭人使用之原因眾多，基於「罪
    證有疑、利於被告」之證據法則，尚難認被告有幫助詐欺取
    財或幫助恐嚇取財之犯行。此外，復查無其他積極證據足資
    證明被告有公訴人所指之犯行，揆諸首揭說明，既不能證明
    被告幫助犯罪，依法應為無罪之諭知。原審未察，遽為對被
    告論罪科刑之判決，自有未洽，上訴意旨雖未指摘及此，然
    原審判決既有前開違誤之處，自應由本院將原審判決撤銷，
    而為被告無罪之判決。
五、另按檢察官聲請以簡易判決處刑之案件，經法院認為有第45
    1 條之1 第4 項但書之情形者，應適用通常訴訟程序審判之
    ，刑事訴訟法第452 條定有明文。又按對於簡易判決之上訴
    ，準用刑事訴訟法第3 編第1 章及第2 章之規定，管轄第2
    審之地方法院合議庭受理簡易判決上訴案件，應依通常程序
    審理。其認案件有刑事訴訟法第452 條之情形者，應撤銷原
    判決，逕依通常程序為第一審判決，法院辦理刑事訴訟簡易
    程序案件應行注意事項第14項亦定有明文。本件原審依承辦
    檢察官聲請簡易判決處刑，對被告論罪科刑，經本院撤銷原
    判決，改判被告無罪，已詳如前述，足認檢察官聲請簡易判
    決處刑為不適當，而有刑事訴訟法第451 條之1 第4 項但書
    第3 款之情形，故依前揭規定，應由本院合議庭逕依通常程
    序審理後，自為第一審判決，檢察官如不服本判決，仍得於
    法定上訴期間內，向管轄之第2 審法院提起上訴，附此敘明
    。
據上論斷，應依刑事訴訟法第452 條、第455 條之1 第1 項、第
3 項、第369 條第1 項前段、第364 條、第301 條第1 項，判決
如主文。
本案經檢察官丙○○到庭執行職務。
中　　華　　民　　國　　94　　年　　11　　月　　9 　　日
                  刑事第八庭    審判長法　官  李政庭
                                      法　官  黃宣撫
                                      法  官  李育信
以上正本證明與原本無異。
如不服本判決，應於收受送達後10日內向本院提出上訴書狀。
中　　華　　民　　國　　94　　年　　11　　月　　9 　　日
　　　　　　　　　　　　　　　        書記官  洪生輝
